【裁判字號】    89,易緝,57
【裁判日期】    891130
【裁判案由】    侵占
【裁判全文】
台灣新竹地方法院刑事判決                          八十九年度易緝字第五七號
    公  訴  人  台灣新竹地方法院檢察署檢察官
    被      告  乙○○
右列被告因侵占案件，經檢察官提起公訴（八十七年度偵續字第六號），本院判決如
左：
        主  文
乙○○無罪。
        理  由
一、公訴意旨以：被告乙○○為祭祀公業曾義美之管理人，負有管理該祭祀公業財產
    之職務，其於民國七十八年（起訴書誤載為八十七年）五月三十一日，以該祭祀
    公業管理人身分與案外人甲○○訂立不動產買賣契約書，約定以每坪新台幣（下
    同）三萬元出售該祭祀公業所有座落新竹市○○段二五六、二五七、二三五地號
    三筆土地予甲○○，另由甲○○以每坪一萬六千元補償賣方，作為房屋、土地產
    權移轉費用。甲○○除代墊該三筆土地稅捐款項以抵付價金外，並交付被告一千
    五百萬元價金。詎被告收受該一千五百萬元後，竟予侵占入己花用，涉有刑法第
  三百三十六條第二項之業務侵占罪嫌等語。
二、訊據被告對公訴意旨所指與甲○○訂立不動產買賣契約書，以每坪三萬元出售該
    祭祀公業所有系爭三筆土地，並收取甲○○所付一千五百萬元款項之事實固不諱
    言，惟其矢口否認有侵占之舉，辯稱：伊原為該祭祀公業派下人，住在系爭土地
    上已久，伊係以派下人身分，經其他派下人同意，先於七十七年十一月十五日與
    甲○○訂立不動產買賣預約書，約定以每坪三萬元出售系爭約一千坪土地予甲○
    ○，由甲○○以每坪一萬六千元補償伊，作為房屋土地產權移轉等費用，因土地
    久未清理，產權有問題，爾後由伊向政府機關申請取得該祭祀公業管理人身分並
    辦妥變更登記，始於七十八年五月三十一日以該祭祀公業管理人身分與甲○○訂
    立不動產買賣契約書，公訴意旨所指一千五百萬元係依約應由伊個人所得之補償
    金，並非價金等語。
三、經查：
    （一）觀諸卷附「不動產買賣預約書」，係由「賣主曾義美祭祀公業派下人曾文
          藩」（乙方）與「買主甲○○」（甲方）於七十七年十一月十五日所訂，
          其上載明：系爭三筆土地共約一千坪，願以每坪三萬元預售甲方甲○○，
          「另甲方願意每坪補償新台幣壹萬陸仟元正予『乙方乙○○』作為房屋土
          地產權移轉等費用。俟政府機關正式核定乙○○為曾義美祭祀公業管理人
          後，再另行訂立買賣契約書」等項（見八十七年度偵續字第六號卷第四四
          －四五頁）。又七十八年五月三十一日之「不動產買賣契約書」，係「賣
          主曾義美祭祀公業管理人乙○○」（乙方）與「買主甲○○」（甲方）所
          訂，其中第二條亦約定：「買賣價款每坪新台幣參萬元計算（以實際面積
          為），另甲方願意每坪補償新台幣壹萬陸仟元正予『乙方乙○○』作為
          房屋、土地產權移轉等費用。」（見同上卷第八五－八七頁）。
    （二）證人甲○○雖於偵查中曾供證：「補償也不是補償給乙○○個人」，「我
          付的（款項）是給祭祀公業，並不是給乙○○個人，我訂買賣契約是與祭
          祀公業訂契約，並不是與乙○○個人訂契約」云云（見八十七年度偵續字
          第六號卷第七七背－七八頁），然其亦承認於訂立不動產買賣契約書之前
          ，即與被告談好價格、訂立預約，並稱：「乙○○說他負責地上物之遷移
          ，要我們補償每坪一萬六千元，我們說反正我們每坪四萬六千元向他買，
        乙○○說每坪三萬元，再補償每坪一萬六千元」，「我說我全部向他買一
          坪四萬六千元，包括地上（物）全部，而且要拆除交給我，一坪四萬六千
          元，其他我均不管」等語（見同上卷第七六背－七七頁）。於審判中經本
          院再詳加詰問，證人甲○○除承認訂有前述七十七年十一月十五日「不動
          產買預約書」、七十八年五月三十一日「不動產買賣契約書」、及每坪補
          償一萬六千元予「乙方乙○○」之文字無訛外，並證稱：「因為當時（按
          指訂立不動產買賣預約書時）該土地產權不清楚，所以是要求被告辦理產
          權清楚、房屋遷移，才給他補償，由他負責。」「當初是有這樣寫沒錯，
          但因我是向他買全部土地，地上有公厝跟他的房子，所以我才這樣寫，願
          意付他地上物補償費。在我的立場，我是以每坪四萬陸仟元買系爭土地，
          至於實際上補償費若干，土地價款若干，我並不管。」「（七十八年五月
          三十一日）產權已清楚，符合預約書的約定，所以被告是代表祭祀公業以
          管理人的身分賣地，與我們訂約（按指不動產買賣契約書），賣方是祭祀
          公業。」「我們立場是被告是管理人，錢付給他，由他處理，至他們內部
          如何分，我們不清楚。被告個人如何想我們不清楚。」等語（見本院八十
          七年度易字第八四四號卷（二）第四二－四三頁）。
    （三）系爭三筆土地固屬曾義美祭祀公業所有，惟因該祭祀公業成立於日據時代
          ，自其前管理人曾瑞堯於三十九年間死亡後，其派下人即不曾向縣市政府
          機關辦理管理人登記，亦未為清理土地之有關登記，迄七十七年十二月間
          始由被告函請新竹市政府轉請台灣省政府釋示處理之方法，終於七十八年
          五月間經新竹市政府准予變更該祭祀公業管理人為被告，並准其逕向新竹
          市地政事務所辦理系爭土地管理人之變更登記，被告因此登記為系爭土地
          之管理人等情，有土地登記簿謄本與影本、申請書、新竹市政府七十七年
          十二月十日七七府民禮字第五二九五九號、七十七年十二月二十九日七七
          府民禮字第五六０三二號、七十八年五月十五日七八府民禮字第二０三０
          八號函等影本，分附本院八十七年度易字第八四四號卷（二）第四七－六
          四頁、八十七年度偵續字第六號卷第三八－四三頁可憑。又該地上蓋有公
          厝及被告與其胞弟所建房屋，平日公厝之點祭拜、打掃修繕係由被告為
          之，為被告所主張及告訴人丙○○所不爭之事實（見八十四年度偵字第六
          六二號卷八十四年五月十八日筆錄後附答辯狀及支出明細表、本院八十七
          年度易字第八四四號卷（二）第四一頁）。
四、依右查證，被告以管理人身分代表曾義美祭祀公業與證人甲○○訂立「不動產買
    賣契約書」時，有關該地每坪一萬六千元之補償，究係給付曾義美祭祀公業，抑
    或被告個人，依所載「乙方乙○○」之文字，不甚明確，易生紛爭。惟徵諸證人
    甲○○於本院之供證及所定「不動產買賣預約書」之記載，證人甲○○係因被告
    居住該地上房屋，且自行辦理該地管理人登記相關手續，使嗣後系爭土地買賣得
    以順利為所有權移轉登記，又負責地上物拆遷，而願給付被告每坪一萬六千元補
    償費，並於雙方訂立「不動產買賣預約書」時即就此有所明文約定，至堪認定。
    是以，被告所辯其所收一千五百萬元係依約應由其個人所得之補償金，並非土地
    買賣價金，自屬可信，尚難認其有何為自己不法所有之侵占可言。
五、本件依查證所得，不能證明被告犯罪，應為無罪之諭知。
據上論斷，應依刑事訴訟法第三百零一條第一項判決如主文。
本案經檢察官章京文到庭執行職務。
中    華    民    國        八十九        年    十一    月     三十     日
                                          台灣新竹地方法院刑事第三庭
                                              法  官  林  錦  芳
右正本證明與原本無異。
如不服本判決，應於判決送達後十日內向本院提出上訴狀（應附繕本），上訴於
臺灣高等法院。
                                              書記官  張  倩  影
中    華    民    國        八十九        年    十一    月     三十     日


司法院資訊處製作；財團法人民間司法改革基金會備份。
